ACORDAO-COMPLETO-2439022

ACÓRDÃO 6632/2021 ATA 12/2021 - PRIMEIRA CÂMARA

VISTOS, relatados e discutidos estes autos de embargos de declaração opostos por João Felipe Lopes em face do Acórdão 10283/2020-TCU-Primeira Câmara; 
ACORDAM os Ministros do Tribunal de Contas da União, reunidos em sessão da 1ª Câmara, diante das razões expostas pelo relator e com fundamento nos artigos 32, inciso II, e 34 da Lei 8.443/1992, em: 
9.1. conhecer dos embargos de declaração para, no mérito, rejeitá-los;
9.2. dar ciência da deliberação ao embargante.

Embargos de declaração em tomada de contas especial.

Primeira Câmara

Município de Peri Mirim - MA.

3. Interessados/Responsáveis/Recorrentes:
3.1. Interessado: Fundação Nacional de Saúde (26.989.350/0001-16)
3.2. Responsáveis: Afonso Pereira Lopes (XXX.003.303-XX); João Felipe Lopes (XXX.931.853-XX)
3.3. Recorrente: João Felipe Lopes (XXX.931.853-XX).

13.1. Ministros presentes: Benjamin Zymler (na Presidência), Walton Alencar Rodrigues (Relator), Vital do Rêgo e Jorge Oliveira.
13.2. Ministros-Substitutos presentes: Augusto Sherman Cavalcanti e Weder de Oliveira.

ACORDAO-COMPLETO-2533310

Acórdão 2270/2022 - Primeira Câmara

WALTON ALENCAR RODRIGUES

Ministro Walton Alencar Rodrigues.

Trata-se de embargos de declaração opostos por João Felipe Lopes contra o Acórdão 10283/2020-TCU-Primeira Câmara, nos seguintes termos:
I - DO CABIMENTO E DA TEMPESTIVIDADE DOS PRESENTES EMBARGOS DECLARATÓRIOS:
A Lei Orgânica desta Egrégia Corte de Contas traz em seus artigos 32, II e 34 da Lei Orgânica do TCU e nos artigos 277, III e 287 do Regimento Interno, a previsão dos Embargos de Declaração, bem como suas hipóteses de cabimento e prazos, quando houver obscuridade, omissão ou contradição em acórdão ou parecer prévio emitido pelo Tribunal que poderão ser opostos por escrito pela parte junto ao Tribunal, dentro do prazo de 10 (dez) dias, improrrogável, para serem submetidos à deliberação do colegiado competente pelo relator suspendendo os prazos para cumprimento do acórdão ou parecer prévio embargados e para interposição dos demais recursos previstos nesta Lei. Sendo tempestivo o presente, conforme previsto nos artigos 32, II e 34 da Lei Orgânica do TCU e nos artigos 277, III e 287 do Regimento Interno desta Casa. 
II - RAZÕES DOS EMBARGOS: 
O Acórdão 10283/2020-TCU-Primeira Câmara em sede de análise de tomada de contas especial instaurada pelo Fundação Nacional de Saúde (FUNASA) , em desfavor do sr. João Felipe Lopes, , brasileiro, ex-prefeito de Peri Mirim/MA, em face de suposta omissão no dever de prestar contas do Termo de Compromisso TC/PAC 688/2011, firmado com o Município de Peri Mirim/MA, restringiu-se ao seguinte:
 (...) 
Note-se que o acórdão ora em comento é bastante sucinto e sem fundamentação ou especificação alguma quanto à decisão, ensejando os presentes embargos, haja vista que por imposição legal e constitucional toda decisão administrativa deve vir discriminada em todos os aspectos, sejam objetivos, sejam subjetivos os motivos. 
A respeito da motivação das decisões administrativas, prescreve o artigo 93, inciso X, da Constituição Federal.
Art. 93. (omissis) 
 (...) 
X - as decisões administrativas dos tribunais serão motivadas em sessão pública, sendo as disciplinares tomadas pelo voto da maioria absoluta de seus membros; 
 (...) 
Tal norma se estende a toda e qualquer decisão de caráter administrativo, como os são aquelas tomadas pelas Cortes de Contas. 
No âmbito desta Corte de Contas, o princípio inerente a tal inciso não poderia deixar de ser contemplado, e encontra-se disciplinado pelo art. 69, inciso II, de seu Regimento Interno, verbis:  (...) 
No presente caso, evidente é a omissão no acórdão que, além de não apresentar os motivos para negar provimento ao mérito, também não mencionou se a decisão seguia o voto do relator.
Ainda, a planilha de cálculos não foi juntada ao Acórdão. Não sendo disponibilizada planilha de cálculos, o embargante fica impossibilitado de propor novos recursos, bem como não toma conhecimento dos índices de juros e correção monetárias aplicados. 
O Acórdão se limitou a apresentar o valor das quantias, supostamente atualizadas monetariamente e acrescidas dos juros de mora, calculados a partir das datas discriminadas até a efetiva quitação do débito. Contudo, não apresenta atualização dos cálculos acompanhada das planilhas respectivas. 
A ausência de atualização dos cálculos acompanhada das planilhas respectivas para que a parte possa verificar a correção ou não dos índices que foram aplicados aos valores apurados, e observância ao devido processo legal, impossibilita a sua conferência e possível insurgência, acarretando prejuízo à parte. 
Por fim, é possível constatar que o acórdão é omisso ao não decidir sobre a questão da prescrição da pretensão punitiva em relação ao responsável Sr. João Felipe Lopes, uma vez que as supostas irregularidades sancionadas ocorreram em na gestão 2011 e o ato de ordenação da citação ocorreu em 17/07/2017. 
Então, o Relator não se manifestou no sentido de dizer se ocorreu a prescrição da pretensão punitiva ou não para a totalidade dos recursos repassados à municipalidade pela Fundação Nacional de Saúde (FUNASA) , no exercício de 2011, fato este que deveria ter sido levado em consideração pelo Relator deste feito.
E não se alegue, nesse sentido, que a prescrição da pretensão punitiva do TCU subordina-se ao prazo geral de prescrição indicado no art. 205, do Código Civil, que é de dez anos, contado da data de ocorrência da irregularidade sancionada, nos termos do art. 189, do Código Civil, sendo este prazo interrompido pelo ato que ordenar a citação, a audiência ou a oitiva do responsável, visto que tal entendimento não é mais aplicavél.
Isso porque a Lei n. 9.873/99, que dispunha sobre o prazo de prescrição para o exercício de ação punitiva pela Administração Pública Federal, direta e indireta, estabelecia em seu artigo 1º o prazo quinquenal para a consolidação da prescrição. 
Veja:
 (...) 
Vale ressaltar que, em março de 2017, no Mandado de Segurança 32.201/DF, a Primeira Turma do Supremo Tribunal Federal (STF) decidiu que a prescrição da pretensão punitiva do TCU é regulada integralmente pela lei 9.873/1999, ou seja, é de cinco anos a contar do ato a ser punido.
Ora, não se torna sustentável a manutenção de uma prescrição decenal, quando a fundamentação empreendida se baseia nas disposições do Código Civil - até porque para a hipótese de análise da aplicação dos recursos em tomadas de contas especiais de outras entidades públicas, a atividade realizada pelo TCU é de controle externo e não propriamente um poder de polícia. 
Neste sentido, fora a decisão, ainda monocrática, do ministro relator, Luís Roberto Barroso, no mandado de segurança 32.201/DF:
 (...) 
Neste contexto, a prescrição quinquenal dos Processos de Tomada de Contas Especial, em trâmite no TCU, tendo como marco inicial a data da ocorrência do fato, com fulcro na interpretação analógica da lei 9.873/99, seria inegavelmente a melhor interpretação a ser aplicada ao caso concreto, além de seguir os posicionamentos e interpretações mais recentes do STF, conforme atestam as decisões acima mencionadas. 
No caso em exame, ocorreu a prescrição em relação ao responsável Sr. João Felipe Lopes, uma vez que as supostas irregularidades sancionadas ocorreram em 2011, e o ato de ordenação da citação ocorreu em 17/07/2017. Então, para a totalidade dos recursos repassados à municipalidade no âmbito da Fundação Nacional de Saúde (FUNASA) , no exercício de 2011, ocorreu a prescrição da pretensão punitiva, fato este que deveria ter sido levado em consideração pelo Relator 
III - DOS PEDIDOS 
Diante de todo o exposto, requer-se o conhecimento e provimento do presente Embargo de Declaração para: 
a) Receber os presentes embargos com efeito suspensivo, tendo em vista a manifesta probabilidade do provimento recursal, em conjunto com a possibilidade de dano de difícil reparação em caso de indeferimento do efeito desejado, nos termos do §1º do art. 1.026 do CPC/15. 
b) Suprir as omissões do Acórdão 10283/2020-TCU-Primeira Câmara para que a decisão apresente a fundamentação que a lei estabelece, em especial, sobre a questão da prescrição.

Joana Mara Gomes Pessoa Miranda (OAB/MA 8.598)

Procurador Sergio Ricardo Costa Caribé.

TOMADA DE CONTAS ESPECIAL. TERMO DE COMPROMISSO. MELHORIAS SANITÁRIAS DOMICILIARES. EXECUÇÃO PARCIAL. OMISSÃO NO DEVER DE PRESTAR CONTAS. CONTAS IRREGULARES. DÉBITO CORRESPONDENTE ÀS PARCELAS GERIDAS. MULTA. EMBARGOS DE DECLARAÇÃO. CONHECIMENTO. REJEIÇÃO.

TOMADA DE CONTAS ESPECIAL (TCE)

Secretaria de Controle Externo de Tomada de Contas Especial (SecexTCE).

Trata-se de embargos de declaração opostos por João Felipe Lopes contra o Acórdão 10283/2020-TCU-Primeira Câmara, que julgou irregulares suas contas, imputando-lhe débito e multa, em razão da omissão no dever de prestar contas do Termo de Compromisso TC/PAC 688/2011, firmado entre a Fundação Nacional de Saúde e o Município de Peri Mirim/MA.
	O embargante alega, em síntese, omissões quanto à motivação, fundamentação e cálculos da dívida imputada. Argumenta, ainda, prescrição quinquenal da pretensão ressarcitória.
	Conheço do recurso por preencher os requisitos atinentes à espécie.
	Quanto ao mérito, rejeito os embargos, por não procederem as omissões apontadas.
	A decisão deste Tribunal é composta pelo relatório e voto que fundamentam o acórdão e não deixam dúvida sobre a motivação, fundamentação e forma de cálculo dos débitos apurados, fazendo referência aos normativos que regem a matéria.
	O responsável foi condenado por não apresentar o rol de documentos, previstos no instrumento do convênio, que deveriam compor a prestação de contas do ajuste celebrado, impossibilitando a verificação do nexo de causalidade entre os recursos transferidos e parcela executada do objeto, atestada em vistoria e relatórios da Funasa. O dano ao Erário corresponde a parcela de recursos que geriu em sua gestão.
	Em que pese reconhecer a jurisprudência dominante no Tribunal acerca da imprescritibilidade do débito, ressalto que nem mesmo a alegada prescrição quinquenal, tese ainda em discussão no Supremo Tribunal Federal, prospera.
	A Lei 9.873/1999 prevê causas interruptivas que já foram consideradas em decisões da Corte Suprema, como a instauração da TCE, a notificação dos responsáveis na fase interna, a autuação do processo no TCU e o ato que ordena a citação. 
	No presente caso, o prazo para apresentação da prestação de contas expirou em 28/02/2014. Na fase interna, os responsáveis foram notificados sobre a omissão em 16/4/2014, 07/07/2014, 7/10/2014 e 23/03/2015. No Tribunal, o processo foi autuado em 29/10/2015 e o ato que ordenou as citações foi expedido e 30/06/2017. 
	Dessa forma, a tomada de contas passou por diversos procedimentos de apuração capazes de interromper a contagem do prazo quinquenal, nos termos da Lei 9.873/1999. 
	Por todo o exposto, rejeito os embargos opostos por João Felipe Lopes e VOTO para que o Tribunal adote o acórdão que submeto à apreciação do Colegiado.
TCU, Sala das Sessões Ministro Luciano Brandão Alves de Souza, em 20 de abril de 2021.
WALTON ALENCAR RODRIGUES 
Relator